【裁判字號】    98,易,1997
【裁判日期】    981231
【裁判案由】    竊盜
【裁判全文】
臺灣板橋地方法院刑事判決              98年度易字第1997號
公  訴  人  臺灣板橋地方法院檢察署檢察官
被      告  甲○○
選任辯護人  財團法人法律扶助基金會李基益律師
上列被告因竊盜案件，經檢察官追加起訴（98年度偵字第18704
號），本院判決如下：
    主  文
甲○○竊盜，處有期徒刑肆月，如易科罰金，以新臺幣壹仟元折
算壹日。
    事  實
一、甲○○意圖為自己不法之所有，於民國98年5 月21日凌晨1
    、2 時許至4 時許間之某時，在臺北縣蘆洲市○○路422 巷
    48弄22號附近，以不詳方式竊取廖王秋燕所有、交由乙○○
    管領使用車牌號碼為MLW-192 號之重型機車。得手後旋於同
    日清晨4 時50分許，駕駛上開竊得之機車至位於臺北縣五股
    鄉○○路○段135 號之「伊莉莎檳榔攤」向該檳榔攤員工謝
    麗萍強盜財物得手。復又於同日清晨5 時10分許，再駕駛上
    開機車至前揭新五路二段83號之「流星雨檳榔攤」，向檳榔
    攤員工林欣潔強盜財物得手（上開所涉強盜部分另由本院以
    98年度訴字第2444號案件審理）。嗣因林欣潔大聲高喊搶劫
    ，而為「流星雨檳榔攤」負責人鄒新田聽聞後衝出查看，甲
    ○○見狀即駕駛上開機車逃逸，鄒新田亦駕駛機車在後追趕
    。後甲○○為鄒新田追逐至五股鄉○○路○段171 巷口時，
    因逆向行駛而擦撞計程車後人車倒地，遂為鄒新田及據報趕
    赴現場之員警逮捕，並扣得上開機車一部（業經發還乙○○
    ）。
二、案經乙○○訴由臺北縣政府警察局蘆洲分局報請臺灣板橋地
    方法院檢察署檢察官偵查起訴。
    理  由
一、證人乙○○於警詢中所為之證述，及其簽名表示指認及具領
    扣案機車意思之贓物認領保管單一紙，雖均係被告甲○○以
    外之人於審判外之言詞或書面陳述，然經本院於審判期日提
    示被告及辯護人後，被告及辯護人就證據能力方面均未聲明
    異議，且本院審酌上開證人與被告素無怨隙，僅為單純竊盜
    案件之被害人，並無曲詞誣陷被告之動機，是其於案發後記
    憶猶新之情況下所為之陳述，可信性甚高，如引用其上開陳
    述作為證據應屬適當，依刑事訴訟法第159 條之5 規定，即
    有證據能力。
二、訊據被告固坦承有於上開時、地騎走前揭機車之事實，惟矢
    口否認有竊盜犯行，辯稱：伊因患有雙向情感精神疾病，自
    93年起即陸續就醫治療，案發前並已持續三年至台北市立聯
    合醫院中興院區接受詹佳真醫師診治，而詹醫師所開立之安
    眠藥物，可能產生意識模糊夢遊等行為，導致被告當晚服藥
    後因處於意識模糊夢遊狀態下，方為本案竊盜行為，然被告
    當時已無法辨識其行為違法，並無竊盜故意云云。經查：
(一)被告於上開時、地未經同意即騎走前揭機車之事實，為被告
    所供承不諱，核與證人廖王秋燕於偵查中、證人乙○○於警
    詢及偵查中所為之證述相符，並有贓物認領保管單一紙、現
    場及扣案物品照片十幀附卷可稽，是此部分之事實堪以認定
    ，合先敘明。
(二)被告至遲自93年間起即因雙向情感精神疾病陸續至台北市立
    陽明醫院、新光吳火獅紀念醫院、振興復健醫學中心精神醫
    學部、台北市立聯合醫院中興院區等處接受治療等情，業據
    證人即被告之母李佳美、證人即被告上開中興院區主治醫師
    詹佳真於本院98年度訴字第2444號案件審理中證述甚詳，並
    有上開醫院病歷資料各一份附卷可參，可認其確實長期罹患
    精神疾病。惟經本院於上開案件中將被告送財團法人亞東紀
    念醫院鑑定精神狀態結果，就此部分認為：「李員（即被告
    ）臨床診斷為：第二型雙極性情感精神疾患，長期使用安眠
    藥物、情緒穩定劑及抗憂鬱藥物。……李員之情緒狀態在案
    發前屬平穩狀態，可以維持工作並獲得不錯的業績，職業功
    能未受影響，且從未出現與現實脫離之奇異思想或怪異行為
    ，故判斷其精神疾病在犯案時不會導致其行為時不能辨識其
    行為為違法或辨識能力降低，亦不會因其精神疾病導致其欠
    缺或降低依其辨識而行為之能力。……以其犯案時之行為，
    言語複雜程度以及被檳榔攤負責人發現時之逃逸反應，推測
    其案發當時之辨識能力與依其辨識而行為之能力應無顯著降
    低。」等語，有上開醫院98年10月23日精神鑑定報告書一份
    附於該案卷內可按，可徵被告所罹患之精神疾病本身，應不
    會導致其行為時欠缺或顯著降低辨識其行為違法或依其辨識
    而行為之能力。
(三)再就被告所服用之安眠藥物而言，雖證人即被告主治醫師詹
    佳真於本院上開案件審理中證稱，其於98年4 月23日開予被
    告服用之藥物中，編號01之Modipanol 藥物，係睡前服用，
    且在醫學上曾有病患服用後產生夢遊、不知自己行為狀況之
    報告等語，然證人詹佳真亦證稱其自97年12月間起即已開立
    該藥物予被告服用，劑量並未變動，且一般會產生夢遊症狀
    係在吞服藥物後一、二小時內發生，又案發前被告回診時，
    依病歷記載，未曾向其反應過產生夢遊症狀等語（參見該案
    98年11月3 日審判筆錄第16至18頁）。而上開亞東紀念醫院
    精神鑑定結果就此部分亦指出：「藥物影響方面，一般服用
    安眠藥後所發生之無意識行為（俗稱夢遊）或意識減弱之行
    為，通常在藥劑使用或劑量有更動之初期即會發生，但李員
    已持續服用同種安眠藥物長達五個月，且劑量未曾加以更動
    ，若此時才新發生無意識或意識減弱之行為，在臨床上屬較
    為罕見之情況。此外，一般安眠藥物導致之無意識或意識減
    弱行為之發生時間，通常為服藥後二至三個小時內（睡眠之
    前半夜），但李員服藥時間為案發前天晚上11時，犯案時間
    則為翌日上午4 時50分，中間已經過將近六個小時，臨床上
    亦罕見安眠藥物所導致之無意識或意識減弱之行為會出現於
    此時期或延續至此時期。……李員於案發時所執行之行為，
    包括與檳榔攤員工佯裝要買檳榔、威脅、搶奪、逃逸、逆向
    行駛皆為複雜且有組織之行為，推測李員於案發當時，對於
    周遭環境及自身行為之觀察及感知，應未有顯著減弱。而李
    員於警詢時，可以詳述案發經過、意圖與心理反應，亦顯示
    其案發當時之意識程度未有顯著減弱。雖李員之後宣稱其記
    憶喪失，但事後之記憶喪失，並不等同於案發當時其意識醒
    覺程度及辨識行為為違法或依其辨識而行為之能力喪失。綜
    而言之，李員所宣稱其犯行為受安眠藥物影響所導致，依其
    發生之時間與日常服藥模式來看，在臨床發生的可能性低。
    」等語，有上開精神鑑定報告書一份在卷可參；證人詹佳真
    對此部分之鑑定結論亦表贊同（參見上開該案審判筆錄第20
    頁）。是由被告已長達五個月服用相同劑量之安眠藥物，惟
    均未向醫師反應曾出現夢遊狀況，且此次係於服藥後五、六
    小時後才犯下本案，並非一般產生夢遊狀況之時間等情可知
    ，被告於案發時應未受藥物影響而出現意識模糊之夢遊情形
    。
(四)此外，依本院依職權查詢結果，被告本身於92、93年間即因
    積欠信用卡債務而遭強制停卡，有財團法人聯合徵信中心信
    用卡資訊一份附於上開案件卷內稽，證人李佳美於本院審理
    中亦證稱被告確實有積欠卡債十幾萬元，並積欠友人三萬一
    千元，家裡沒錢幫忙還等語（參見上開該案審判筆錄第12頁
    ），可徵被告資力不佳，具有牟利之動機。再由本件被告整
    體犯罪手法觀之，被告家中本即有機車，被告並可自行騎用
    （參見證人李佳美於該案審理中所證），然被告竟係先竊取
    本件乙○○所管領之機車後，再供作其強盜兩家檳榔攤之交
    通工具，可徵其尚知駕駛贓車以避免警方循機車車號追緝，
    又其遭證人鄒新田發現後，亦知駕駛機車逃逸，此均顯見被
    告所為乃屬有計劃之竊取機車後再強盜財物以牟利之犯罪行
    為，且其臨場反應與正常人並無不同之處，故被告行為時之
    意識狀況應十分清楚，就本件機車部分具有竊盜之故意，至
    為灼然。
(五)另證人宋秀玉於本院上開案件審理中證稱警詢時看到被告係
    頭痛、精神恍惚，平日被告除了服藥就是睡覺等語（參見上
    開本院審判筆錄第3 、4 頁）；證人李佳美李佳美亦僅證稱
    被告服藥後會精神恍惚，平常會喊頭痛等語（參見上開本院
    審判筆錄第7 頁）。證人古峻嘉於本院上開案件審理中證稱
    被告羈押於台北看守所時服藥後有眼神呆滯，不理人之情形
    等語（參見本院98年12月日審判筆錄第4 、5 頁）；證人楊
    俊宏則證稱被告吃完藥後會產生恍惚、說話語無倫次及回應
    比較慢之情形等語（參見上開本院審判筆錄第6 、7 頁）。
    是綜合上開證人所述可知，被告服藥後乃係出現精神恍惚、
    語無倫次及反應較慢之情形，與前述本件被告係積極竊車後
    強盜財物，更於遭證人鄒新田發現後第一時間即知逃跑等精
    神緊繃、反應迅速之情形迥異，顯與其平日服藥後受藥物影
    響之狀況不同，從而被告辯稱係受藥物影響致意識模糊夢遊
    ，並無竊盜故意云云，實非可採。
(六)據此，被告上開所辯，洵非足採，其係基於竊盜之故意而為
    本案竊取機車之犯行，事證明確，堪以認定。至被告方面雖
    聲請傳喚證人謝麗萍，然謝麗萍經本院於上開案件中屢次傳
    喚均未到案，且本院認本件事證已明，亦無再予傳喚之必要
    ，併此敘明。
三、論罪科刑部分：
(一)核被告所為，係犯刑法第320 條第1 項第之竊盜罪。又本件
    被告行為時意識清楚，並未因精神障礙或其他心智缺陷，致
    欠缺或顯著降低辨識其行為違法或依其辨識而行為之能力乙
    節，業如前述，是被告就此部分所辯，亦非有理，自無從依
    刑法第19條之規定不罰或減輕其刑。
(二)本院爰審酌被告前僅有一次酒後駕車之公共危險前科，有臺
    灣高等法院被告前案紀錄表一份在卷可按，素行尚可，其犯
    罪之動機、目的在於掩飾其嗣後所為之強盜犯行，犯罪手段
    ，所竊取之機車為86年3 月間出廠（參見卷附機車車籍資料
    ），案發時已有十二年車齡，價值尚非甚高，且旋經追回失
    物，被害人之損失尚非重大，兼衡被告犯罪後坦承主要犯罪
    事實，深具悔意之犯後態度等一切情狀，量處如主文所示之
    刑，並諭知易科罰金之折算標準，以資懲儆。
據上論斷，應依刑事訴訟法第299 條第1 項前段，刑法第320 條
第第1 項、第41條第1 項，刑法施行法第1 條之1 第1 項、第2
項前段，判決如主文。
本案經檢察官陳旭華到庭執行職務。
中    華    民    國    98    年    12    月    31    日
                  刑事第十庭    法  官  張紹省
上列正本證明與原本無異。
如不服本判決，應於判決送達後10日內敘明上訴理由，向本院提
出上訴狀 (應附繕本) ，上訴於臺灣高等法院。其未敘述上訴理
由者，應於上訴期間屆滿後20日內向本院補提理由書「切勿逕送
上級法院」。
                                書記官  周雅玲
中    華    民    國    98    年    12    月    31    日
附錄本案論罪科刑法條全文：
中華民國刑法第320條第1項
意圖為自己或第三人不法之所有，而竊取他人之動產者，為竊盜
罪，處五年以下有期徒刑、拘役或五百元以下罰金。

司法院資訊處製作；財團法人民間司法改革基金會備份。
